---
title: "{{< fa flask >}} **Econométrie Appliquée**"
title-block-banner: apples.png
subtitle: "Des 🍏 sur {{< fa brands r-project >}} !"
toc: true
toc-title: 📚 Table des matières
lang: fr
number-sections: true
author:
  - name: "*Corentin Ducloux*"
    affiliation: 
      - name: Université de Tours
        url: https://www.univ-tours.fr/
  - name: "*Guillaume Devant*"
    affiliation: 
      - name: Université de Tours
        url: https://www.univ-tours.fr/
date: today
date-format: short
include-in-header: 
    - text: | 
        <link href='https://fonts.googleapis.com/css?family=Fira Code' rel='stylesheet'>
format:
    html:
        theme: simplex
        monofont: "Fira Code"
        fontsize: 1em
        embed-resources: true
        html-math-method: mathjax
        code-fold: show
        anchor-sections: true
        smooth-scroll: true
        citations-hover: true
        footnotes-hover: true
        link-external-icon: true
        link-external-newwindow: true
code-block-bg: "#F1F3F5"
code-block-border-left: "#d9230f"
license: "CC BY-SA"
bibliography: references.bib

crossref:
    eq-prefix: équation
    tbl-prefix: Tableau
---

```{css, echo=FALSE}
.title {
    color: white;
}
.subtitle {
    color: white;
}
```

## Imports

```{r}
#| label: lib_imports
#| warning: false
library(ggplot2)
library(dplyr)
library(readxl)
library(micEcon)
library(stargazer)
library(gt)
library(tibble)
library(knitr)
library(plotly)
```

```{r}
#| label : colors
bg_color <- "#FCFCFC"
```

## Description des données

Le jeu de données `appleProdFr86` utilisé dans le papier d'économétrie de @ivaldi1996 comprend des données transversales de production de **140** producteurs de pommes français datant de l’année 1986. 


```{r}
#| label: data_import
apples <- read_excel("data/appleProdFr86.xlsx")
```

| Colonnes    | Description                                                                                              |
|-------------|----------------------------------------------------------------------------------------------------------|
| `vCap`      | Coûts associés au **capital** *(foncier compris)*.                                                       |
| `vLab`      | Coûts associés au **travail** *(y compris la rémunération du travail familial non rémunéré)*.            |
| `vMat`      | Coûts des **matières intermédiaires** *(plantations, engrais, pesticides, carburant, etc)*.              |
| `qApples`   | Indice de quantité des pommes produites.                                                                 |
| `qOtherOut` | Indice de quantité de tous les autres outputs.                                                           |
| `qOut`      | Indice de quantité de toute la production $\Rightarrow 580000 \cdot (\text{qApples} + \text{qOtherOut})$ |
| `pCap`      | Indice des prix du **capital**.                                                                           |
| `pLab`      | Indice des prix du **travail**.                                                                           |
| `pMat`      | Indice des prix des **matières intermédiaires**.                                                          |
| `pOut`      | Indice des prix de la production globale.                                                                 |
| `adv`       | Distingue les producteurs qui sont conseillés par des laboratoires d'agronomie.                           |

: Descriptif des colonnes {.hover}

### Tableau descriptif

> Ce tableau descriptif retrace les 10 premières observations et l'ensemble des variables associées dans le *dataset*.

```{r}
#| label: descriptive table
apples |>
    head(n = 10) |>
    gt() |>
    tab_header(
        title = md("**Producteurs de pommes 🍎**"),
        subtitle = md("*140 producteurs* 🇫🇷 *(1986)*")
    ) |>
    tab_source_note(
        source_note = "Source: Ivaldi et al. (1996)"
    ) |>
    tab_spanner(
        label = "Costs",
        columns = c("vCap", "vLab", "vMat")
    ) |>
    tab_spanner(
        label = "Price Index",
        columns = c("pCap", "pLab", "pMat", "pOut")
    ) |>
    tab_spanner(
        label = "Quantity Index",
        columns = c("qApples", "qOtherOut", "qOut")
    ) |>
    tab_style(
        style = list(
            cell_fill(color = "lavenderblush")
        ),
        location = cells_body(columns = c(vCap, vLab, vMat))
    ) |>
    tab_style(
        style = list(
            cell_fill(color = "ivory")
        ),
        location = cells_body(columns = c(qApples, qOtherOut, qOut))
    ) |>
    tab_style(
        style = list(
            cell_fill(color = "aliceblue")
        ),
        location = cells_body(columns = c(pCap, pLab, pMat, pOut))
    ) |>
    fmt_number(suffixing = TRUE, n_sigfi = 2) |>
    text_case_match(
        "1.0" ~ fontawesome::fa("check"),
        "0" ~ fontawesome::fa("xmark"),
        .locations = cells_body(columns = adv)
    ) |>
    tab_options(
        table.background.color = bg_color
    )
```

## Analyse exploratoire

**ACP à faire ?** pourrait être intéressant

```{r}
apples_num <- apples |>
    select(-N)

cor <- apples_num |> cor()

fig <- plot_ly(
    x = colnames(apples_num), y = colnames(apples_num),
    z = cor, type = "heatmap", colors = "Greys"
)
fig

fig <- plot_ly(x = apples$vCap, type = "histogram", nbinsx = 30, alpha = 0.6)
fig

fig <- plot_ly(alpha = 0.6, nbinsx = 50)
fig <- fig %>% add_histogram(apples$vCap[apples$adv == 1], name = "advisory service")
fig <- fig %>% add_histogram(apples$vCap[apples$adv == 0], name = "not advisory service")
fig <- fig %>% layout(
    barmode = "overlay",
    yaxis = list(title = "Frequency"),
    xaxis = list(title = "Values")
)
fig
```

```{r}
apples |>
    select(qApples, adv) |>
    group_by(adv) |>
    summarise(mean = mean(qApples))
```

## Fonction Cobb-Douglas

:::{.callout-tip}

## Forme générale d'une fonction Cobb-Douglas

La forme est généralisée à $N$ inputs.

$$y = A \prod_{k=1}^N x_k^{a_k}$$

:::

Dans le cadre de cette étude comparative, nous avons 3 *inputs* :

- `qCap` $\Rightarrow$ la quantité de capital
- `qLab` $\Rightarrow$ la quantité de travail
- `qMat` $\Rightarrow$ la quantité de matériaux

Nous obtenons donc la forme suivante :

$$q_{Out} = A\cdot q_{Cap}^\alpha \cdot q_{Lab}^\beta \cdot q_{Mat}^\gamma$$

*Avec $A, \alpha, \beta, \gamma \Rightarrow$ 4 paramètres à estimer.*

On peut facilement linéariser la fonction, dès lors on obtient :

$$
\ln(q_{out}) = \ln(A) + \alpha \cdot \ln(q_{Cap}) + \beta \cdot \ln(q_{Lab}) + \gamma \cdot \ln(q_{Mat})
$$

Allen Elasticity of Substitution (AES)

$\sigma_{\{\text{qCap, qLab, qMat}\}} = 1$


**Rappel** : Si la fonction de production est **Cobb-Douglas**, alors on a normalement $\hat\alpha + \hat\beta + \hat\gamma = 1$

On peut tester cette hypothèse : 

$$
\begin{cases}
H_0 : \alpha + \beta + \gamma = 1\\
H_1 : \alpha + \beta + \gamma \neq 1\\
\end{cases}
$$

```{r}
cd_prod_1 <- lm(log(qOut) ~ log(qCap) + log(qLab) + log(qMat), data = apples)

coefficients <- summary(cd_prod_1)$coefficients[, 1]
std_values <- summary(cd_prod_1)$coefficients[, 2]
pvalues <- summary(cd_prod_1)$coefficients[, 4]

cobb_douglas <- data.frame(cbind(coefficients, std_values, pvalues))

r2 <- round(summary(cd_prod_1)$r.squared, 3)
adj_r2 <- round(summary(cd_prod_1)$adj.r.squared, 3)
n <- nobs(cd_prod_1)
```

```{r}
cobb_douglas |>
    tibble() |>
    add_column(description = c(
        "- Constante du modèle",
        "- Coefficient associé à la variable `qCap`",
        "- Coefficient associé à la variable `qLab`",
        "- Coefficient associé à la variable `qMat`"
    ), .before = coefficients) |>
    add_column(names = c("$A$", "$\\alpha$", "$\\beta$", "$\\gamma$"), .before = coefficients) |>
    add_column(significativite = case_when(
        pvalues < 0.001 ~ "$***$",
        pvalues < 0.05 ~ "$**$",
        pvalues < 0.1 ~ "$*$",
        .default = ""
    )) |>
    gt(rowname_col = "names") |>
    cols_label(
        description = md("**Description**"),
        coefficients = md("**Coefficients**"),
        std_values = md("**Ecart Type**"),
        pvalues = md("**Pvalues**"),
        significativite = md("**Significativité**")
    ) |>
    fmt_markdown(columns = c(names, description, significativite)) |>
    fmt_number(columns = c(coefficients, pvalues), decimals = 3) |>
    fmt(columns = std_values, fns = function(std) {
        paste("+/-", round(std, 3))
    }) |>
    # data_color(columns = coefficients) |>
    tab_footnote(footnote = md(sprintf("*Observations* : %s", n))) |>
    tab_footnote(footnote = md("***")) |>
    tab_footnote(footnote = md(sprintf("$R^2=$ %s", r2))) |>
    tab_footnote(footnote = md(sprintf("$R^2_{adj}=$ %s", adj_r2))) |>
    tab_header(
        title = md("**Fonction de production Cobb-Douglas**"),
        subtitle = md("Variable dépendante : *qOut*")
    ) |>
    tab_options(
        table.background.color = bg_color
    )
```


```{r}
# Estime une fonction Cobb Douglas avec l'argument linear
cd_prod <- translogEst(
    "qOut",
    c("qCap", "qLab", "qMat"),
    apples,
    linear = TRUE
)
```

```{r}
makestars <- function(pvalues) {
    return(
        dplyr::case_when(
            pvalues < 0.001 ~ "$***$",
            pvalues < 0.05 ~ "$**$",
            pvalues < 0.1 ~ "$*$",
            .default = ""
        )
    )
}


gtgazer <- function(model, n_coef = 4, coefnames, description, title, bg_color) {
    coefficients <- summary(model)$coefTable[1:n_coef, 1]
    std_values <- summary(model)$coefTable[1:n_coef, 2]
    pvalues <- summary(model)$coefTable[1:n_coef, 4]
    signif <- makestars(pvalues)
    r2 <- round(summary(model)$r2, 3)
    adj_r2 <- round(summary(model)$r2bar, 3)
    n <- summary(model)$nObs
    dep_variable <- summary(model)$yName
    coefnames <- coefnames
    description <- description
    reg_results <- data.frame(cbind(coefnames, description, coefficients, std_values, pvalues, signif)) |>
        tibble() |>
        mutate(across(c(coefficients, std_values, pvalues), as.numeric))

    table <- reg_results |>
        gt(rowname_col = "coefnames") |>
        cols_label(
            description = md("**Description**"),
            coefficients = md("**Coefficients**"),
            std_values = md("**Ecart Type**"),
            pvalues = md("**Pvalues**"),
            signif = md("**Significativité**")
        ) |>
        fmt_markdown(columns = c(coefnames, signif, description)) |>
        fmt_number(columns = c(coefficients, pvalues), decimals = 3) |>
        fmt(columns = std_values, fns = function(std) {
            paste("+/-", round(std, 3))
        }) |>
        tab_footnote(footnote = md(sprintf("*Observations* : %s", n))) |>
        tab_footnote(footnote = md("***")) |>
        tab_footnote(footnote = md(sprintf("$R^2=$ %s", r2))) |>
        tab_footnote(footnote = md(sprintf("$R^2_{adj}=$ %s", adj_r2))) |>
        tab_header(
            title = md(title),
            subtitle = md(sprintf("Variable dépendante : *%s*", dep_variable))
        ) |>
        tab_options(
            table.background.color = bg_color
        )

    return(table)
}
```


```{r}
gtgazer(
    cd_prod,
    n_coef = 4,
    coefnames = c("$A$", "$\\alpha$", "$\\beta$", "$\\gamma$"),
    description = c(
        "- Constante du modèle",
        "- Coefficient associé à la variable `qCap`",
        "- Coefficient associé à la variable `qLab`",
        "- Coefficient associé à la variable `qMat`"
    ),
    title = "**Fonction de production Cobb-Douglas**",
    bg_color = bg_color
)
```


```{r}
summary(cd_prod$est)
```


```{r}
apples <- apples |> mutate(cost = vCap + vLab + vMat)
```

```{r}
# Estime une fonction Cobb Douglas avec l'argument linear
# translogCostEst("cost", "qOut", c("qCap", "qLab", "qMat"), apples)
```

- Avec la fonction de cout on trouve 2.7 -- à vérifier 

Estimer des fonctions de cout, les rendements d'échelle, estimer la fonction CES, la leontieff généralisée, calculer le profit des producteurs, lien entre efficacité, optimalité, vérifier hétéroscédasticité.

```{r}
cobbDouglasCalc(c("qCap", "qLab", "qMat"), apples, coef(cd_prod)[1:4], coefCov = NULL, dataLogged = FALSE)
```


