---
title: "{{< fa flask >}} **Econométrie Appliquée**"
title-block-banner: apples.png
subtitle: "Des 🍏 sur {{< fa brands r-project >}} !"
toc: true
toc-title: 📚 Table des matières
lang: fr
number-sections: true
author:
  - name: "*Corentin Ducloux*"
    affiliation: 
      - name: Université de Tours
        url: https://www.univ-tours.fr/
  - name: "*Guillaume Devant*"
    affiliation: 
      - name: Université de Tours
        url: https://www.univ-tours.fr/
date: today
date-format: short
include-in-header: 
    - text: | 
        <link href='https://fonts.googleapis.com/css?family=Fira Code' rel='stylesheet'>
format:
    html:
        theme: simplex
        monofont: "Fira Code"
        fontsize: 1em
        embed-resources: true
        html-math-method: mathjax
        code-fold: true 
        anchor-sections: true
        smooth-scroll: true
        citations-hover: true
        footnotes-hover: true
        link-external-icon: true
        link-external-newwindow: true
code-block-bg: "#F1F3F5"
code-block-border-left: "#d9230f"
license: "CC BY-SA"
bibliography: references.bib
crossref:
    eq-prefix: équation
    tbl-prefix: Tableau
editor_options: 
    chunk_output_type: console
---

```{css, echo=FALSE}
.title {
    color: white;
}
.subtitle {
    color: white;
}
```

```{r}
#| label: functions

makestars <- function(pvalues) {
    return(
        dplyr::case_when(
            pvalues < 0.001 ~ "$***$",
            pvalues < 0.05 ~ "$**$",
            pvalues < 0.1 ~ "$*$",
            .default = ""
        )
    )
}


gtgazer <- function(model, n_coef = 4, coefnames, description, title, bg_color) {
    if (class(model) %in% c("translogEst")) {
        coefficients <- summary(model)$coefTable[1:n_coef, 1]
        std_values <- summary(model)$coefTable[1:n_coef, 2]
        pvalues <- summary(model)$coefTable[1:n_coef, 4]
        signif <- makestars(pvalues)
        r2 <- round(summary(model)$r2, 3)
        adj_r2 <- round(summary(model)$r2bar, 3)
        n <- summary(model)$nObs
        dep_variable <- summary(model)$yName
    } else if (class(model) %in% c("quadFuncEst", "translogCostEst")) {
        coefficients <- summary(model$est)$coefficients[, 1]
        std_values <- summary(model$est)$coefficients[, 2]
        pvalues <- summary(model$est)$coefficients[, 4]
        signif <- makestars(pvalues)
        r2 <- round(model$r2, 3)
        adj_r2 <- round(model$r2bar, 3)
        n <- model$nObs
        dep_variable <- ifelse(class(model) == "quadFuncEst", model$yName, model$cName)
    }

    coefnames <- coefnames
    description <- description
    reg_results <- data.frame(cbind(coefnames, description, coefficients, std_values, pvalues, signif)) |>
        tibble() |>
        mutate(across(c(coefficients, std_values, pvalues), as.numeric))

    table <- reg_results |>
        gt(rowname_col = "coefnames") |>
        cols_label(
            description = md("**Description**"),
            coefficients = md("**Coefficients**"),
            std_values = md("**Ecart Type**"),
            pvalues = md("**Pvalues**"),
            signif = md("**Significativité**")
        ) |>
        fmt_markdown(columns = c(coefnames, signif, description)) |>
        fmt_number(columns = c(coefficients, pvalues), decimals = 3) |>
        fmt(columns = std_values, fns = function(std) {
            paste("+/-", round(std, 3))
        }) |>
        tab_footnote(footnote = md(sprintf("*Observations* : %s", n))) |>
        tab_footnote(footnote = md("***")) |>
        tab_footnote(footnote = md(glue::glue("$R^2=$ {r2}"))) |>
        tab_footnote(footnote = md(glue::glue("$R^2_{{adj}}=$ {adj_r2}"))) |>
        tab_header(
            title = md(title),
            subtitle = md(glue::glue("Variable dépendante : {dep_variable}"))
        ) |>
        tab_options(
            table.background.color = bg_color
        )

    return(table)
}
```

## Imports et configuration

:::{.callout-note}

Tout au long de ce projet, nous utiliserons l'approche [`tidy`](https://www.tidyverse.org/) développée par @wickham2014 plutôt que l'approche `base R` pour manipuler nos données.

:::


```{r}
#| label: lib_imports
#| warning: false
#| code-fold: false
library(ggplot2)
library(dplyr)
library(readxl)
library(micEcon)
library(gt)
library(tibble)
library(patchwork)
library(showtext)
library(FactoMineR)
library(factoextra)
library(ggtext)
library(micEconIndex)
```

```{r}
#| label: colors
#| echo: false
bg_color <- "#FCFCFC"
alpha <- 0.7
```

```{r}
#| label: theming
#| echo: false
theme_set(theme_minimal())
thematic::thematic_on(bg = "#FCFCFC", fg = "black", accent = "purple", font = "PT Sans")
```

## Description des données

Le jeu de données `appleProdFr86` utilisé dans le papier d'économétrie de @ivaldi1996 comprend des données transversales de production de **140** producteurs de pommes français datant de l’année 1986. 

```{r}
#| label: data_import
#| code-fold: false
apples <- read_excel("data/appleProdFr86.xlsx")
```

| Colonnes    | Description                                                                                              |
|-------------|----------------------------------------------------------------------------------------------------------|
| `vCap`      | Coûts associés au **capital** *(foncier compris)*.                                                       |
| `vLab`      | Coûts associés au **travail** *(y compris la rémunération du travail familial non rémunéré)*.            |
| `vMat`      | Coûts des **matières intermédiaires** *(plantations, engrais, pesticides, carburant, etc)*.              |
| `qApples`   | Indice de quantité des pommes produites.                                                                 |
| `qOtherOut` | Indice de quantité de tous les autres outputs.                                                           |
| `qOut`      | Indice de quantité de toute la production $\Rightarrow 580000 \cdot (\text{qApples} + \text{qOtherOut})$ |
| `pCap`      | Indice des prix du **capital**.                                                                           |
| `pLab`      | Indice des prix du **travail**.                                                                           |
| `pMat`      | Indice des prix des **matières intermédiaires**.                                                          |
| `pOut`      | Indice des prix de la production globale.                                                                 |
| `adv`       | Distingue les producteurs qui sont conseillés par des laboratoires d'agronomie.                           |

: Descriptif des colonnes {.hover}

### Tableau descriptif

> Ce tableau descriptif retrace les 10 premières observations et l'ensemble des variables associées dans le *dataset*.

```{r}
#| label: descriptive table
#| echo: false
apples |>
    head(n = 10) |>
    gt() |>
    tab_header(
        title = md("**Producteurs de pommes 🍎**"),
        subtitle = md("*140 producteurs* 🇫🇷 *(1986)*")
    ) |>
    tab_source_note(
        source_note = md(
            "`Source`: *Ivaldi et al. (1996)*"
        )
    ) |>
    tab_spanner(
        label = "Costs",
        columns = c("vCap", "vLab", "vMat")
    ) |>
    tab_spanner(
        label = "Price Index",
        columns = c("pCap", "pLab", "pMat", "pOut")
    ) |>
    tab_spanner(
        label = "Quantity Index",
        columns = c("qApples", "qOtherOut", "qOut")
    ) |>
    tab_spanner(
        label = "Factor Quantities",
        columns = c("qCap", "qLab", "qMat")
    ) |>
    tab_style(
        style = list(
            cell_fill(color = "lavenderblush")
        ),
        location = cells_body(columns = c(vCap, vLab, vMat))
    ) |>
    tab_style(
        style = list(
            cell_fill(color = "ivory")
        ),
        location = cells_body(columns = c(qApples, qOtherOut, qOut))
    ) |>
    tab_style(
        style = list(
            cell_fill(color = "aliceblue")
        ),
        location = cells_body(columns = c(pCap, pLab, pMat, pOut))
    ) |>
    fmt_number(suffixing = TRUE, n_sigfi = 2) |>
    text_case_match(
        "1.0" ~ fontawesome::fa("check"),
        "0" ~ fontawesome::fa("xmark"),
        .locations = cells_body(columns = adv)
    ) |>
    cols_label(
        N = md("$N$"),
        vCap = md("$v_{Cap}$"),
        vLab = md("$v_{Lab}$"),
        vMat = md("$v_{Mat}$"),
        qApples = md("$q_{Apples}$"),
        qOtherOut = md("$q_{OtherOut}$"),
        qOut = md("$q_{Out}$"),
        pCap = md("$p_{Cap}$"),
        pLab = md("$p_{Lab}$"),
        pMat = md("$p_{Mat}$"),
        pOut = md("$p_{Out}$"),
        adv = md("$adv$"),
        qCap = md("$q_{Cap}$"),
        qLab = md("$q_{Lab}$"),
        qMat = md("$q_{Mat}$")
    ) |>
    tab_options(
        table.background.color = bg_color
    )
```

## Statistiques descriptives

### Productivité moyenne des facteurs de production {#sec-ap-prod}

La productivité moyenne ($AP =$ **Average Product**) consiste à diviser la quantité totale d'output par la quantité totale de facteur utilisé *(input)* dans le processus de production.

Imaginons que les unités d'output sont des tonnes. Pour chaque input, cela revient en fait à expliquer combien de tonnes sont produites par unité de capital, de travail et de matières intermédiaires en 1986 pour chaque producteur de pommes.

Nous obtenons alors respectivement :

- $AP_{Cap} = \frac{q_{Out}}{q_{Cap}}$

- $AP_{Lab} = \frac{q_{Out}}{q_{Lab}}$

- $AP_{Mat} = \frac{q_{Out}}{q_{Mat}}$


```{r}
#| label: productivites
#| code-fold: false
apples <- apples |> mutate(
    AP_Cap = qOut / qCap,
    AP_Lab = qOut / qLab,
    AP_Mat = qOut / qMat
)
```

```{r}
#| label: table_AP
#| echo: false
tibble_AP_Cap <- apples |>
    summarise(min = min(AP_Cap), mean = mean(AP_Cap), max = max(AP_Cap), std = sd(AP_Cap)) |>
    add_column(type = "$AP_{Cap}$", .before = "min")
tibble_AP_Lab <- apples |>
    summarise(min = min(AP_Lab), mean = mean(AP_Lab), max = max(AP_Lab), std = sd(AP_Lab)) |>
    add_column(type = "$AP_{Lab}$", .before = "min")
tibble_AP_Mat <- apples |>
    summarise(min = min(AP_Mat), mean = mean(AP_Mat), max = max(AP_Mat), std = sd(AP_Mat)) |>
    add_column(type = "$AP_{Mat}$", .before = "min")

AP_table <- bind_rows(tibble_AP_Cap, tibble_AP_Lab, tibble_AP_Mat)

AP_table |>
    gt() |>
    fmt_markdown(columns = type) |>
    fmt_number(columns = c(-type)) |>
    tab_header(
        title = md("**Productivité Moyenne par Facteur 📋**"),
        subtitle = md("*Capital --- Travail --- Matériaux*")
    ) |>
    cols_label(
        min = md("$\\min$"),
        mean = md("$\\mu$"),
        max = md("$\\max$"),
        std = md("$\\sigma^2$"),
        type = ""
    ) |>
    tab_options(
        table.background.color = bg_color
    )
```

Ce tableau, en plus des visualisations qui vont suivre, permet d'établir que les productivités moyennes par facteur sont **très différentes selon les producteurs**. De plus, on s'aperçoit aussi qu'investir dans un facteur particulier peut être plus intéressant qu'un autre. 

C'est particulièrement vrai pour le facteur `Mat` avec une productivité moyenne minimale de **8.22** unités d'output pour une unité de matériaux et jusqu'à **301.43** unités d'output pour une unité de matériaux.

```{r}
#| label: AP_plots
#| echo: false
#| fig-align: center
apples |>
    ggplot() +
    aes(x = AP_Cap) +
    geom_histogram(binwidth = 1.25, fill = "darkgreen", alpha = alpha) +
    labs(title = "Productivité Moyenne du Capital", subtitle = "Pour une unité de capital, combien d'unités d'output sont produits ?", x = "", y = "Fréquence")

apples |>
    ggplot() +
    aes(x = AP_Lab) +
    geom_histogram(binwidth = 0.75, fill = "orange", alpha = alpha) +
    labs(title = "Productivité Moyenne du Travail", subtitle = "Pour une unité de travail, combien d'unités d'output sont produits ?", x = "", y = "Fréquence")

apples |>
    ggplot() +
    aes(x = AP_Mat) +
    geom_histogram(binwidth = 1.5, fill = "darkorchid", alpha = alpha) +
    labs(title = "Productivité Moyenne des matériaux", subtitle = "Pour une unité de matériaux, combien d'unités d'output sont produits ?", x = "", y = "Fréquence")
```

### Corrélations entre les quantités des 3 facteurs de production

```{r}
#| label: q_matrix
#| echo: false
apples |>
    select(qCap, qLab, qMat) |>
    cor() |>
    round(2) |>
    data.frame() |>
    gt() |>
    tab_header(title = md("**Matrice de corrélation**")) |>
    cols_add(type = c("$q_{Cap}$", "$q_{Lab}$", "$q_{Mat}$")) |>
    cols_move_to_start(columns = type) |>
    fmt_markdown(type) |>
    cols_label(
        type = "",
        qCap = md("$q_{Cap}$"),
        qLab = md("$q_{Lab}$"),
        qMat = md("$q_{Mat}$"),
    ) |>
    tab_options(
        table.background.color = bg_color
    )
```

- Les quantités des 3 facteurs de production sont toutes corrélées positivement.

- On s'aperçoit que la corrélation **positive** la plus importante est entre $q_{Lab}$ et $q_{Mat}$ $\Rightarrow$ cela implique que lorsque la quantité de travail augmente, la quantité de matériaux a tendance à augmenter dans un niveau très similaire, et *vice versa*.

### Corrélations entre les productivités moyennes

Essayons maintenant de comprendre comment les productivités moyennes individuelles sont corrélées :

```{r}
#| label: ap_matrix
#| echo: false
apples |>
    select(starts_with("AP")) |>
    cor() |>
    round(2) |>
    data.frame() |>
    gt() |>
    tab_header(title = md("**Matrice de corrélation**")) |>
    cols_add(type = c("$AP_{Cap}$", "$AP_{Lab}$", "$AP_{Mat}$")) |>
    cols_move_to_start(columns = type) |>
    fmt_markdown(type) |>
    cols_label(
        type = "",
        AP_Cap = md("$AP_{Cap}$"),
        AP_Lab = md("$AP_{Lab}$"),
        AP_Mat = md("$AP_{Mat}$")
    ) |>
    tab_options(
        table.background.color = bg_color
    )
```

- Ces résultats nous suggèrent l'existence de relations positives entre les productivités moyennes des différents facteurs de production dans le processus de production. 

- Ici, une augmentation de la productivité moyenne du travail peut être associée à une augmentation **significative** de la productivité moyenne des matériaux, ce qui peut être dû à des facteurs tels que des processus de production plus efficaces ou une meilleure utilisation des ressources de la part du producteur de pommes.

***


```{r}
#| label: prod_plots
#| echo: false
#| fig-align: center
CL <- apples |>
    ggplot() +
    aes(x = AP_Cap, y = AP_Lab) +
    geom_point(colour = "slategray", alpha = alpha) +
    labs(x = expression(AP[Cap]), y = expression(AP[Lab]))
ML <- apples |>
    ggplot() +
    aes(x = AP_Mat, y = AP_Lab) +
    geom_point(colour = "gray", alpha = alpha) +
    labs(x = expression(AP[Mat]), y = expression(AP[Lab]))
CM <- apples |>
    ggplot() +
    aes(x = AP_Cap, y = AP_Mat) +
    geom_point(colour = "gray21", alpha = alpha) +
    labs(x = expression(AP[Cap]), y = expression(AP[Mat]))

prod_plots <- (CL + ML) / CM

prod_plots + plot_annotation(
    title = "Croisement des productivités moyennes",
    subtitle = "Quelles sont les relations existantes entre les différentes productivités moyennes ?",
    caption = "Auteurs : @Corentin DUCLOUX, @Guillaume DEVANT, 2024 "
)
```

::: {.callout-note}

Les représentations des productivités moyennes $AP_{Cap}$, $AP_{Lab}$ et $AP_{Mat}$ par rapport à l'output $q_{Out}$ peuvent aussi être très utiles pour comprendre les relations entre la production totale et l'utilisation des différents facteurs de production.

:::

```{r}
#| label: qout_plots
#| echo: false
#| fig-align: center
QC <- apples |>
    ggplot() +
    aes(y = qOut, x = AP_Cap) +
    geom_point(colour = "darkgreen", alpha = alpha) +
    labs(x = expression(AP[Cap]), y = "")
QL <- apples |>
    ggplot() +
    aes(y = qOut, x = AP_Lab) +
    geom_point(colour = "orange", alpha = alpha) +
    labs(x = expression(AP[Lab]), y = "")
QM <- apples |>
    ggplot() +
    aes(y = qOut, x = AP_Mat) +
    geom_point(colour = "darkorchid", alpha = alpha) +
    labs(x = expression(AP[Mat]), y = "")

qOut_prod_plots <- (QC + QL) / QM

qOut_prod_plots + plot_annotation(
    title = "Productivité moyenne par rapport à l'output total",
    subtitle = "Quelles sont les relations existantes entre les productivités moyennes des inputs et de l'output ?",
    caption = "Auteurs : @Corentin DUCLOUX, @Guillaume DEVANT, 2024 "
)
```

- Les valeurs extrêmes dans ces nuages de points nous permettent de distinguer aisément les producteurs *efficaces* et *inefficaces* dans l'utilisation des ressources.

### Indices de Paasche, Laspeyres et Fisher

Les productivités moyennes nous donnent une indication facteur par facteur, mais elles ne nous donnent pas nécessairement d'information **globale**. Dans ce cadre, on peut alors se demander comment agréger des quantités avec une règle *ad hoc* en un indice synthétique.

**3 Indices principaux existent**

::: {.callout-tip}

## Indice de *Paasche*

$$
\text{Paasche}_{index} = \frac{(v_{Cap} + v_{Lab} + v_{Mat})}{{\bar{q}_{Cap}}\cdot p_{Cap} + \bar{q}_{Lab}\cdot p_{Lab} + \bar{q}_{Mat} \cdot p_{Mat}}
$$

:::

::: {.callout-tip}

## Indice de *Laspeyres*

$$
\text{Laspeyres}_{index} = \frac{(q_{Cap} \cdot \bar{p}_{Cap} + q_{Lab} \cdot \bar{p}_{Lab} + q_{Mat} \cdot \bar{p}_{Mat})}{(\bar{q}_{Cap}\cdot \bar{p}_{Cap}+\bar{q}_{Lab}\cdot \bar{p}_{Lab}+\bar{q}_{Mat}\cdot \bar{p}_{Mat})}
$$

:::

::: {.callout-tip}

## Indice de *Fisher*

$$
\text{Fisher}_{index} = \sqrt{\text{Paasche}_{index} \cdot \text{Laspeyres}_{index}}
$$

:::

De plus, la fonction `quantityIndex` du package `micEconIndex` a l'intérêt de facilement intégrer les calculs de chaque indice *(Voir ci-dessous)*.

```{r}
#| label: q_index
#| code-fold: false
apples <- apples |> mutate(
    L_Index = quantityIndex(
        prices = c("pCap", "pLab", "pMat"),
        quantities = c("qCap", "qLab", "qMat"),
        data = apples,
        method = "Laspeyres"
    ),
    P_Index = quantityIndex(
        prices = c("pCap", "pLab", "pMat"),
        quantities = c("qCap", "qLab", "qMat"),
        data = apples,
        method = "Paasche"
    ),
    F_Index = quantityIndex(
        prices = c("pCap", "pLab", "pMat"),
        quantities = c("qCap", "qLab", "qMat"),
        data = apples,
        method = "Fisher"
    )
)
```

```{r}
#| label: q_index_plots
#| echo: false
#| fig-align: center
apples |>
    ggplot() +
    aes(x = P_Index, y = L_Index) +
    geom_point() +
    geom_smooth(method = lm, se = FALSE) +
    labs(
        x = "Paasche Index",
        y = "Laspeyres Index",
        title = "Relation entre Paasche & Laspeyres & Fisher",
        caption = "Point Size : Fisher index value"
    ) +
    theme(legend.position = "None")
```

***

```{r}
#| label: f_index_matrix
#| echo: false
apples |>
    select(AP_Cap, AP_Lab, AP_Mat, F_Index) |>
    cor() |>
    round(2) |>
    data.frame() |>
    gt() |>
    tab_header(md("**Matrice de corrélation**")) |>
    tab_style(
        style = list(
            cell_fill(color = "gray95")
        ),
        locations = cells_body(columns = F_Index)
    ) |>
    cols_add(
        type = c("$AP_{Cap}$", "$AP_{Lab}$", "$AP_{Mat}$", "$\\text{Fisher}_{index}$")
    ) |>
    cols_move_to_start(columns = type) |>
    fmt_markdown(type) |>
    cols_label(
        type = "",
        AP_Cap = md("$AP_{Cap}$"),
        AP_Lab = md("$AP_{Lab}$"),
        AP_Mat = md("$AP_{Mat}$"),
        F_Index = md("$\\text{Fisher}_{index}$")
    ) |>
    tab_style(
        style = cell_fill(color = "gray95"),
        locations = cells_body(rows = c(4))
    )
```

- Ces résultats suggèrent que l'indice de *Fisher* n'est pas fortement corrélé avec les productivités moyennes individuelles des facteurs de production.

### Indice de productivité globale des facteurs

- Dans la section précédente, nous avons montré que les indices donnaient sensiblement les mêmes résultats. Nous avons néanmoins choisi en tant qu'indice de productivité globale des facteurs l'indice de *Fisher*, étant donné qu'il est une moyenne géométrique de l'indice de *Paasche* et de celui de *Laspeyres*.

```{r}
#| label: f_index_hist
#| echo: false
#| fig-align: center
apples |>
    ggplot() +
    aes(x = F_Index) +
    geom_histogram(binwidth = 0.25, fill = "darkred", alpha = 0.7) +
    labs(title = "Productivité globale (Indice de Fisher)", x = "Valeur de l'indice", y = "Fréquence")
```

- De manière intéressante, contrairement aux histogrammes des productivités moyennes de la @sec-ap-prod, la plupart des valeurs que prend l'indice de *Fisher* sont plus concentrées.

```{r}
#| label: f_index_plots
#| echo: false
#| fig-align: center
apples |>
    ggplot() +
    aes(y = qOut, x = F_Index) +
    geom_point(colour = "darkorchid", alpha = alpha) +
    labs(title = "Relation entre l'indice de productivité globale des facteurs et l'output", y = "")
```

::: {.callout-note}

La variable dichotomique `adv` présente dans notre *dataset* est définie par :

$$
adv = 
\begin{cases}
0 \text{ si le producteur n'est pas conseillé}\\
1 \text{ si le producteur est conseillé}
\end{cases}
$$

On pourrait penser que les producteurs qui ont été conseillés par des laboratoires d'agronomie ont un indice de productivité globale plus important que ceux qui ne l'ont pas été. 

**Vérifions-le graphiquement et statistiquement**

:::

```{r}
#| label: advice_boxplot
#| echo: false
apples <- apples |> mutate(
    adv_chr = case_when(
        adv == 0 ~ "No advice",
        adv == 1 ~ "Advice",
    )
)

apples |>
    ggplot() +
    aes(y = F_Index, x = adv_chr, fill = adv_chr) +
    geom_boxplot() +
    labs(title = "Productivité globale en fonction du conseil ou non d'un laboratoire", x = "", y = "") +
    theme(legend.position = "None")

apples_grouped <- apples |>
    select(adv_chr, F_Index) |>
    group_by(adv_chr) |>
    summarise(mean = mean(F_Index))

mean_advice <- apples_grouped |>
    slice(1) |>
    pull()

mean_no_advice <- apples_grouped |>
    slice(2) |>
    pull()
```

- En moyenne, il semble ne pas y avoir de différence de productivité globale lorsque le producteur est conseillé. La productivité moyenne avec conseil est `r round(mean_advice,2)` et la productivité moyenne sans conseil est quant à elle `r round(mean_no_advice,2)`.

On peut aussi s'assurer que les moyennes sont significativement différentes en faisant un test de *Student* bilatéral :

$$
\begin{cases}
H_0:\mu_{advice} =\mu_{no\_advice}\\
H_1:\mu_{advice} \neq\mu_{no\_advice}
\end{cases}
$$


```{r}
#| label: advice_ttest
#| echo: false
advice <- apples |>
    select(adv_chr, F_Index) |>
    filter(adv_chr == "Advice") |>
    pull()

no_advice <- apples |>
    select(adv_chr, F_Index) |>
    filter(adv_chr == "No advice") |>
    pull()

t_test <- t.test(advice, no_advice, var.equal = F)
pval_t_test <- t_test$p.value
```

$\Rightarrow$ Au risque $\alpha = 5\%$, la $p-value =$ `r  round(pval_t_test,2)` $> 0.05$, **on conserve donc l'hypothèse nulle $H_0$**.


## Analyse exploratoire

```{r}
#| label: pca_biplot
#| echo: false
#| fig-align: center
apples_pca <- apples[-c(96, 129), ] |> select(-c(N, adv_chr))

# On retire les individus 96 et 129 de l'ACP

acp <- PCA(apples_pca, graph = FALSE)

fviz_screeplot(
    acp,
    ylab = "",
    barfill = "royalblue",
    barcolor = "royalblue"
)

contrib_ax_1 <- fviz_contrib(
    acp,
    choice = "var",
    axes = 1,
    fill = "royalblue",
    color = "royalblue"
)

contrib_ax_2 <- fviz_contrib(
    acp,
    choice = "var",
    axes = 2,
    fill = "royalblue",
    color = "royalblue"
)

contrib_ax_1 + contrib_ax_2

fviz_pca_biplot(acp,
    repel = TRUE,
    title = "ACP - Biplot",
    label = "var",
    col.var = "royalblue",
    col.ind = "orange",
    axes = c(1, 2)
)
```

- **Axe 1** $\Rightarrow$ Combinaison de variables : synthéthise les indices de *Fisher*, *Paasche* et *Laspeyres*, ainsi que les quantités et les coûts des 3 facteurs de production.

- **Axe 2** $\Rightarrow$ Productivités moyennes.

**TODO : Customiser les couleurs de contributions et des inerties et tout**

```{r}
#| label: norm_density
#| echo: false
#| fig-align: center
# https://r-charts.com/distribution/histogram-density-ggplot2/
apples |>
    ggplot(aes(x = log(qOut))) +
    geom_histogram(aes(y = after_stat(density)),
        alpha = 0.6,
        bins = 25,
        fill = "royalblue",
        color = "royalblue"
    ) +
    labs(
        x = "log()",
        y = "Fréquence"
    ) +
    theme(plot.title = element_markdown(face = "bold", size = 15)) +
    ggtitle("Densité <span style='color:royalblue'>log(qOut)</span> vs. <span style='color:darkred'>loi normale</span>") +
    geom_density(
        color = "royalblue",
        linewidth = 1
    ) +
    stat_function(
        fun = dnorm,
        args = list(
            mean = mean(log(apples$qOut)),
            sd = sd(log(apples$qOut))
        ),
        color = "darkred",
        linewidth = 1
    )
```

> Le test de normalité confirme statistiquement le fait que les données `log(qOut)` suivent une distribution normale (p.value > 0.05)

```{r}
shapiro.test(log(apples$qOut))
```

## Fonction de production linéaire

:::{.callout-tip}

## Forme de la fonction

$$
q_i = \alpha + \sum_{k=1}^3\beta_k x_{ik} + ε_i
$$

- La **fonction de production linéaire** dans notre cas s'écrit donc sous la forme :

$$
q_{Out} = \alpha + \beta_1 q_{Cap} + \beta_2 q_{Lab} + \beta_3 q_{Mat} + ε_i
$$

:::

On a pu constater un lien indéniable entre la quantité produite (`qOut`) et les productivités moyennes. On peut alors légitimement penser qu'il y a une relation entre la quantité produite et les quantités des facteurs de production. On peut effectuer une régression linéaire pour observer cette relation.

La relation linéaire est significative entre `qOut` et les variables explicatives `qMat` et `qLab.` Le $R^2$, supérieur à 0.78, démontre la bonne qualité de la régression. De ce modèle on peut dire que la quantité produite dépend principalement de la quanité de travail et de matière première engagé.

```{r}
linreg_prod <- lm(qOut ~ qMat + qLab + qCap, data = apples)
stargazer::stargazer(linreg_prod, type = "text")
```

**TODO : Vérifier les résidus**

```{r}
# gtgazer(
#    linreg_prod,
#    n_coef = 4,
#    coefnames = c("$A$", "$\\alpha$", "$\\beta$", "$\\gamma$"),
#    description = c(
#        "- Constante du modèle",
#        "- Coefficient associé à la variable `qCap`",
#        "- Coefficient associé à la variable `qLab`",
#        "- Coefficient associé à la variable `qMat`"
#    ),
#    title = "**Fonction de production linéaire**",
#    bg_color = bg_color
# )
```

## Fonction Cobb-Douglas

:::{.callout-tip}

## Forme de la fonction

$$
q_i = A \prod_{k=1}^3 x_{ik}^{a_k}ε_i
$$

- La **fonction de production Cobb-Douglas** dans notre cas s'écrit donc sous la forme :

$$
q_{Out} = A\cdot q_{Cap}^\alpha \cdot q_{Lab}^\beta \cdot q_{Mat}^\gamma \cdot ε_i
$$

:::

Dans le cadre de cette étude comparative, nous avons 3 *inputs* :

- `qCap` $\Rightarrow$ la quantité de capital
- `qLab` $\Rightarrow$ la quantité de travail
- `qMat` $\Rightarrow$ la quantité de matériaux

Nous obtenons donc la forme suivante :

*Avec $A, \alpha, \beta, \gamma \Rightarrow$ 4 paramètres à estimer.*

On peut facilement linéariser la fonction, dès lors on obtient :

$$
\ln(q_{out}) = \ln(A) + \alpha \cdot \ln(q_{Cap}) + \beta \cdot \ln(q_{Lab}) + \gamma \cdot \ln(q_{Mat}) +  \ln{(ε_i)}
$$

Allen Elasticity of Substitution (AES)

$\sigma_{\{\text{qCap, qLab, qMat}\}} = 1$


**Rappel** : Si la fonction de production est **Cobb-Douglas**, alors on a normalement $\hat\alpha + \hat\beta + \hat\gamma = 1$

On peut tester cette hypothèse : 

$$
\begin{cases}
H_0 : \alpha + \beta + \gamma = 1\\
H_1 : \alpha + \beta + \gamma \neq 1\\
\end{cases}
$$


```{r}
# Estime une fonction de production Cobb Douglas avec l'argument linear
cd_prod <- translogEst(
    "qOut",
    c("qCap", "qLab", "qMat"),
    apples,
    linear = TRUE
)

# elasticities(cd_prod)
# elasticities(quad_prod)
```

```{r}
gtgazer(
    cd_prod,
    n_coef = 4,
    coefnames = c("$A$", "$\\alpha$", "$\\beta$", "$\\gamma$"),
    description = c(
        "- Constante du modèle",
        "- Coefficient associé à la variable `qCap`",
        "- Coefficient associé à la variable `qLab`",
        "- Coefficient associé à la variable `qMat`"
    ),
    title = "**Fonction de production Cobb-Douglas**",
    bg_color = bg_color
)
```


```{r}
summary(cd_prod$est)
```



## Fonction de production quadratique


:::{.callout-tip}

## Forme de la fonction

$$
q_i = \alpha + \sum_{k=1}^3\beta_k x_{ik} + \frac{1}{2}\sum_{l=1}^3\sum_{k=1}^3 \beta_{kl}x_{ik}x_{il} + ε_i
$$

$$
\begin{gathered}q_{Out}​=α+β_1​q_{Cap}​+β_2​q_{Lab}​+β_3​q_{Mat}\\
​+\frac{1}{2}​(β_{11}​q^2_{Cap}​+β_{22}​q^2_{Lab}​+β_{33}​q^2_{Mat})\\
​+\frac{1}{2}​(2β_{12}​q_{Cap}​q_{Lab}​+2β_{13}​q_{Cap}​q_{Mat}​+2β_{23}​q_{Lab}​q_{Mat}​)+ε_i​
\end{gathered}
$$

:::

- $3^2 = 9$ coefficients à estimer !

```{r}
quad_prod <- quadFuncEst(
    "qOut",
    c("qCap", "qLab", "qMat"),
    apples
)
```

```{r}
gtgazer(
    quad_prod,
    n_coef = 9,
    coefnames = c("$A$", "$\\beta_1$", "$\\beta_2$", "$\\beta_3$", "$\\beta_{11}$", "$\\beta_{12}$", "$\\beta_{13}$", "$\\beta_{22}$", "$\\beta_{23}$", "$\\beta_{33}$"),
    description = c(
        "- Constante du modèle",
        "- Coefficient associé à la variable `qCap`",
        "- Coefficient associé à la variable `qLab`",
        "- Coefficient associé à la variable `qMat`",
        "- Coefficient associé à la variable `qCap²`",
        "- Coefficient associé à la variable `qCap×qLab`",
        "- Coefficient associé à la variable `qCap×qMat`",
        "- Coefficient associé à la variable `qLab²`",
        "- Coefficient associé à la variable `qLab×qMat`",
        "- Coefficient associé à la variable `qMat²`"
    ),
    title = "**Fonction de production quadratique**",
    bg_color = bg_color
)
```

```{r}
summary(quad_prod$est)
```

## Fonction de production Translog
:::{.callout-tip}

## Forme de la fonction

$$
\begin{gathered} ln(q_i) = \alpha + \sum_{k=1}^3\beta_kln(x_{ik})  \\ + \frac{1}{2}\sum_{l=1}^3\sum_{k=1}^3 \beta_{kl}ln(x_{ik})ln(x_{il}) + ε_i
\end{gathered}
$$
:::

```{r}
translog_prod <- translogEst(
    "qOut",
    c("qCap", "qLab", "qMat"),
    apples
)
```

```{r}
summary(translog_prod)
```

```{r}
gtgazer(
    translog_prod,
    n_coef = 9,
    coefnames = c("$A$", "$\\beta_1$", "$\\beta_2$", "$\\beta_3$", "$\\beta_{11}$", "$\\beta_{12}$", "$\\beta_{13}$", "$\\beta_{22}$", "$\\beta_{23}$", "$\\beta_{33}$"),
    description = c(
        "- Constante du modèle",
        "- Coefficient associé à la variable `qCap`",
        "- Coefficient associé à la variable `qLab`",
        "- Coefficient associé à la variable `qMat`",
        "- Coefficient associé à la variable `qCap²`",
        "- Coefficient associé à la variable `qCap×qLab`",
        "- Coefficient associé à la variable `qCap×qMat`",
        "- Coefficient associé à la variable `qLab²`",
        "- Coefficient associé à la variable `qLab×qMat`",
        "- Coefficient associé à la variable `qMat²`"
    ),
    title = "**Fonction de production Translog**",
    bg_color = bg_color
)
```


## Fonction de coût Cobb Douglass
:::{.callout-tip}

## Forme de la fonction
$$
c_i = A \prod_{k=1}^{3} p_{ik}^{\alpha_k}q_i^{\alpha_y} \epsilon_i
$$

:::

```{r}
apples$cost <- apples$vCap + apples$vLab + apples$vMat
```

```{r}
cobb_cost <- translogCostEst(
    cName = "cost",
    yName = "qOut",
    pName = c("pCap", "pLab", "pMat"),
    apples, homPrice = FALSE,
    linear = TRUE
)
```

```{r}
summary(cobb_cost$est)
```

```{r}
gtgazer(
    cobb_cost,
    n_coef = 4,
    coefnames = c("$A$", "$\\alpha_1$", "$\\alpha_2$", "$\\alpha_3$", "$\\alpha_4$"),
    description = c(
        "- Constante du modèle",
        "- Coefficient associé à la variable `qOut`",
        "- Coefficient associé à la variable `pCap`",
        "- Coefficient associé à la variable `pLab`",
        "- Coefficient associé à la variable `pMat`"
    ),
    title = "**Fonction de coût Cobb Douglass**",
    bg_color = bg_color
)
```



## Fonction de coût Cobb Douglass de court terme

:::{.callout-tip}

## Forme de la fonction
$$
c_i = A x_{i3}^{\alpha_3}\prod_{k=1}^{2} p_{ik}^{\alpha_k}q_i^{\alpha_y} \epsilon_i
$$

:::

```{r}
cobb_cost_ct <- translogCostEst(
    cName = "cost",
    yName = "qOut",
    pName = c("pLab", "pMat"),
    fNames = "pCap",
    apples, homPrice = FALSE,
    linear = TRUE
)
```

```{r}
summary(cobb_cost_ct$est)
```

```{r}
gtgazer(
    cobb_cost_ct,
    n_coef = 4,
    coefnames = c("$A$", "$\\alpha_1$", "$\\alpha_2$", "$\\alpha_3$", "$\\alpha_4$"),
    description = c(
        "- Constante du modèle",
        "- Coefficient associé à la variable `qOut`",
        "- Coefficient associé à la variable `pCap`",
        "- Coefficient associé à la variable `pLab`",
        "- Coefficient associé à la variable `pMat`"
    ),
    title = "**Fonction de coût Cobb Douglass de court terme**",
    bg_color = bg_color
)
```

## Fonction de coût Translog

:::{.callout-tip}

## Forme de la fonction

$$
\begin{gathered}ln(c_i) = \alpha + \sum_{k=1}^3 \beta_k ln(p_{ik}) + \alpha_qln(q_i) \\ +\frac{1}{2}\sum_{l=1}^3\sum_{k=1}^3\beta_{kl}ln(p_{ik})ln(p_{il})\frac{1}{2}\alpha_{q}(ln(q_i))^2 \\
+\frac{1}{2}\sum_{k=1}^3\alpha_{kq}ln(p_{ik})ln(q_i)+\epsilon_i
\end{gathered}
$$

:::

```{r}
translog_cost <- translogCostEst(
    cName = "cost",
    yName = "qOut",
    pName = c("pCap", "pLab", "pMat"),
    apples, homPrice = FALSE
)
```

```{r}
summary(translog_cost$est)
```

```{r}
gtgazer(
    translog_cost,
    n_coef = 9,
    coefnames = c("$A$"),
    description = c(
        "- Constante du modèle"
    ),
    title = "**Fonction de coût Translog**",
    bg_color = bg_color
)
```



## Others

```{r}
apples <- apples |> mutate(cost = vCap + vLab + vMat)
```

- Avec la fonction de cout on trouve 2.7 -- à vérifier 

$\Rightarrow$ Estimer des fonctions de cout, les rendements d'échelle, estimer la fonction CES, la leontieff généralisée, calculer le profit des producteurs, lien entre efficacité, optimalité, vérifier hétéroscédasticité, modèles SFA et DEA potentiellement.

La translog ayant bcp plus de paramètres, ce ne sera pas forcément la bonne forme fonctionnelle !

Etudier les substitutions entre les facteurs ? Comment faire ? Car la Cobb Douglas ne permet pas de le faire.

```{r}
cobbDouglasCalc(c("qCap", "qLab", "qMat"), apples, coef(cd_prod)[1:4], coefCov = NULL, dataLogged = FALSE)
```

## Infos sur le sujet | ROADMAP
$$
Q = f(QCAP, QLAB, QMAT)\\
$$

il y a aussi les infos sur $C(Q)$


- [ ] Expliquer les différences de profits entre les producteurs ? Regarder du coté des fonctions de profit.

Propriété de la CD => si la fonction de prod est cobb douglas, alors la fonction de coût l'est aussi.

alpha y => mesure des rendements d'échelle...

- [ ] Pour la question 7, o nintègre la quantité d'inputs comme variable explicative => fonction de cout de court terme

- [ ] Fonction de cout qui intègre que la quantité de capital ne change pas instantanément


- [ ] Rendements d'échelle (somme des exposants) => on peut trouver ces rendements d'échelle soit en faisant la fonction de coût, ou la fonction de production. Mais on peut aussi les estimer grace à une fonction de demande

**DEUX CHOSES ESSENTIELLES**


- Il faut estimer les substitutions entre facteurs
- Les rendements d'échelle


Dans la cobb douglas les substitutions entre facteurs il est constant et c'est 1.

Regarder le $\prod$


### Notes sur la translog Cost

On pourrait tt à fait estimer le système d'équations suivant :

Voir aussi la slide 78 sur la fonction $\ln C$

$$
\begin{cases}
S_1 = \alpha_1 + \sum^3_{i=1} \beta_{1j}\ln p_j + \beta_{1y}\ln y\\
S_2 = \alpha_2 + \sum^3_{i=1} \beta_{2j}\ln p_j + \beta_{2y}\ln y\\
S_3 = \alpha_3 + \sum^3_{i=1} \beta_{3j}\ln p_j + \beta_{3y}\ln y
\end{cases}
$$

Inconvénients dans la translog et des formes flexibles : 

Le nombre de paramètres explose à cause des effets croisés et risque important de collinéarité.

Quand on passe au système au tableau, on a augmenté à 3*140 données (420 observations) et on a un peu moins de paramètres

- Les entreprises les plus grosses sont les plus productives.


[done 💅]{style="color:red;"}