### Fonction de coût Cobb-Douglas 

:::{.callout-tip}

## Forme de la fonction
$$
c_i = A \prod_{k=1}^{3} p_{ik}^{\alpha_k}q_i^{\alpha_y} \varepsilon_i
$$

- Dans notre cas la fonction de coût Cobb-Douglas s'écrit : 

$$
c_i = A \cdot q_{Out}^{\alpha_1} \cdot p_{Cap}^{\alpha_2} \cdot p_{Lab}^{\alpha_3} \cdot p_{Mat}^{\alpha_4} \cdot \varepsilon_i
$$

En linéarisant on obtient :

$$
\ln(c_i) = \ln(A) + \alpha_1 \cdot \ln(q_{out}) +\alpha_2 \cdot \ln(p_{Cap})+\alpha_3 \cdot \ln(p_{Lab})+\alpha_4 \cdot \ln(p_{Mat}) + \ln(\varepsilon_i)
$$

:::

```{r}
#| label: cobb_cost
#| code-fold: false
cobb_cost <- translogCostEst(
    cName = "cost",
    yName = "qOut",
    pName = c("pCap", "pLab", "pMat"),
    apples, homPrice = FALSE,
    linear = TRUE
)
```

```{r}
#| label: cobb_cost_table
#| echo: false
gtgazer(
    cobb_cost,
    n_coef = 4,
    coefnames = c("$A$", "$\\alpha_1$", "$\\alpha_2$", "$\\alpha_3$", "$\\alpha_4$"),
    description = c(
        "- Constante du modèle",
        "- Coefficient associé à la variable `qOut`",
        "- Coefficient associé à la variable `pCap`",
        "- Coefficient associé à la variable `pLab`",
        "- Coefficient associé à la variable `pMat`"
    ),
    title = "**Fonction de coût Cobb Douglass**",
    bg_color = bg_color
)
```

-  Le coefficient de 0.373 pour `qOut` signifie que si la production augmente de 1%, le coût total augmentera de 0.373%, *ceteris paribus*.

- Le coefficient de `pLab` est de 0.464. Cela indique qu'une augmentation d'1% du prix du travail entraîne une augmentation d'environ 0.464% du coût total, *ceteris paribus*.

- Le coefficient de `pMat` est de 0.486. Il indique qu'une augmentation d'1% du prix des matériaux entraine une augmentation d'environ 0.486% du coût total, *ceteris paribus*.

Seul le coefficient associé à la variable `pCap` n'est pas significatif, les autres le sont à 5 % et 10 % pour `pLab`.

#### Rendements d'échelle

Pour déterminer les rendements d'échelle dans le cas d'une fonction de coût **Cobb-Douglas**, il suffit d'utiliser la formule suivante : $\frac{1}{\alpha_1}$ avec $\alpha_1$ le coefficient associé à `qOut` $\Rightarrow$ c'est à dire l'inverse de l'élasticité de la production.

```{r}
#| label: return_scale_cost_cd
#| code-fold: false
alpha_1 <- cobb_cost$coef[2] |> unname()

return_to_scale_cost <- 1 / alpha_1
```

- On trouve que $\frac{1}{\alpha_1} =$ **`r round(return_to_scale_cost,2)`** $\neq$ **`r round(return_to_scale,2)`** trouvé dans la @sec-cobb-prod-return-scale. Les rendements d'échelle sont donc toujours croissants, mais selon l'estimation de cette fonction de coût, ils le sont encore plus que dans le cas de la fonction de production.

### Fonction de coût Cobb-Douglas de court terme

La fonction de court terme est définie par l'immutabilité d'au moins un facteur de production. Dans notre contexte, le capital est fixe, ce qui nous permet de la caractériser ainsi.

:::{.callout-tip}

## Forme de la fonction
$$
c_i = A x_{i3}^{\alpha_f}\prod_{k=1}^{2} p_{ik}^{\alpha_k}q_i^{\alpha_y} \varepsilon_i
$$

- Dans notre cas la fonction de coût Cobb-Douglas de court terme s'écrit : 

$$
c_i = A \cdot q_{Out}^{\alpha_1} \cdot q_{Cap}^{\alpha_4} \cdot p_{Lab}^{\alpha_2} \cdot p_{Mat}^{\alpha_3} \cdot \varepsilon_i
$$

En linéarisant on obtient :

$$
\ln(c_i) = \ln(A) + \alpha_1 \cdot \ln(q_{out}) +\alpha_4 \cdot \ln(q_{Cap})+\alpha_2 \cdot \ln(p_{Lab})+\alpha_3 \cdot \ln(p_{Mat}) + \ln(\epsilon_i)
$$

:::

```{r}
#| label: cobb_cost_ct
#| code-fold: false
cobb_cost_ct <- translogCostEst(
    cName = "cost",
    yName = "qOut",
    pName = c("pLab", "pMat"),
    fNames = "qCap",
    data = apples,
    homPrice = FALSE,
    linear = TRUE
)
```

```{r}
#| label: cobb_cost_ct_table
#| echo: false
gtgazer(
    cobb_cost_ct,
    n_coef = 4,
    coefnames = c("$A$", "$\\alpha_1$", "$\\alpha_2$", "$\\alpha_3$", "$\\alpha_4$"),
    description = c(
        "- Constante du modèle",
        "- Coefficient associé à la variable `qOut`",
        "- Coefficient associé à la variable `pLab`",
        "- Coefficient associé à la variable `pMat`",
        "- Coefficient associé à la variable `qCap`"
    ),
    title = "**Fonction de coût Cobb Douglass de court terme**",
    bg_color = bg_color
)
```

-  Le coefficient de 0.279 pour `qOut` signifie que si la production augmente de 1%, le coût de augmentera de 0.279%, toutes choses étant égales par ailleurs. **On remarque donc, à court terme, que la variation de la quantité produite a moins d'impact sur le coût qu'à long terme.**

- Le coefficient de la variable `qCap` est de 0.237, cela indique qu'une augmentation de 1% de la quantité de capital entraine une augmentation de 0.237% du coût total. A court terme, la quantité de capital a un impact positif et significatif sur le coût de production.

- Les prix du travail (`pLab`) et des matériaux (`pMat`) ont un impact moins important sur le coût total à court terme que à long terme, on le remarque car les coefficients sont moins élevés à court terme.


### Fonction de coût Translog

:::{.callout-tip}

## Forme de la fonction

$$
\begin{gathered}
\ln(c_i) = \alpha + \sum_{k=1}^3 \beta_k \ln(p_{ik}) + \alpha_q \ln(q_i) \\ +\frac{1}{2}\sum_{l=1}^3\sum_{k=1}^3\beta_{kl}\ln(p_{ik})\ln(p_{il})\frac{1}{2}\alpha_{q}(\ln(q_i))^2 \\
+\frac{1}{2}\sum_{k=1}^3\alpha_{kq}\ln(p_{ik})\ln(q_i)+\varepsilon_i
\end{gathered}
$$

- Dans notre cas la fonction de coût Translog s'écrit : 

$$
\begin{gathered}\ln(c_{i}) =\alpha+\beta_2 \ln(p_{Cap})+\beta_3 \ln(p_{Lab})+\beta_4 \ln(p_{Mat}) + \beta_1\ln(q_{Out}) +
\left[\frac{1}{4}\beta_{11}(\ln(q_{Out}))^2\right] \\ \left[(\beta_{22}\ln(p^2_{Cap})+\beta_{33}\ln(p^2_{Lab})+\beta_{44}\ln(p^2_{Mat})
+\beta_{23}\ln(p_{Cap}p_{Lab})+\beta_{24}\ln(p_{Cap}p_{Mat})+\beta_{34}\ln(p_{Lab}p_{Mat})\right] + \\
\frac{1}{2}[\beta_{12}\ln(p_{Cap})\ln(q_{Out})+ \beta_{13}\ln(p_{Lab})\ln(q_{Out}) + \beta_{14}\ln(p_{Mat})\ln(q_{Out})]+\varepsilon_i
\end{gathered}
$$


:::

```{r}
#| label: translog_cost_ct
#| code-fold: false
translog_cost <- translogCostEst(
    cName = "cost",
    yName = "qOut",
    pName = c("pCap", "pLab", "pMat"),
    apples, homPrice = FALSE
)
```

```{r}
#| label: translog_cost_ct_table
#| echo: false
gtgazer(
    translog_cost,
    n_coef = 9,
    coefnames = c(
        "$\\alpha$",
        "$\\beta_1$",
        "$\\beta_2$",
        "$\\beta_3$",
        "$\\beta_4$",
        "$\\beta_{11}$",
        "$\\beta_{12}$",
        "$\\beta_{13}$",
        "$\\beta_{14}$",
        "$\\beta_{22}$",
        "$\\beta_{23}$",
        "$\\beta_{24}$",
        "$\\beta_{33}$",
        "$\\beta_{34}$",
        "$\\beta_{44}$"
    ),
    description = c(
        "`Intercept`",
        "`qOut`",
        "`pCap`",
        "`pLab`",
        "`pMat`",
        "`qOut²`",
        "`qOut*pCap`",
        "`qOut*pLab`",
        "`qOut*pMat`",
        "`pCap²`",
        "`pCap*pLab`",
        "`pCap*pMat`",
        "`pLab²`",
        "`pLab*pMat`",
        "`pMat²`"
    ),
    title = "**Fonction de coût Translog**",
    bg_color = bg_color
)
```

- On remarque qu'avec une fonction de coût Translog, le coût dépend majoritairement de la quantité produite, on le constate avec la significativité des coefficients associés à `qOut` et `qOut²`.
