### Fonction de production quadratique

:::{.callout-tip}

## Forme de la fonction

$$
q_i = \alpha + \sum_{k=1}^3\beta_k x_{ik} + \frac{1}{2}\sum_{l=1}^3\sum_{k=1}^3 \beta_{kl}x_{ik}x_{il} + ε_i
$$

- La **fonction de production quadratique** dans notre cas s'écrit donc sous la forme :

$$
\begin{gathered}q_{Out}​=α+β_1​q_{Cap}​+β_2​q_{Lab}​+β_3​q_{Mat}\\
​+\frac{1}{2}​(β_{11}​q^2_{Cap}​+β_{22}​q^2_{Lab}​+β_{33}​q^2_{Mat})\\
​+​β_{12}​q_{Cap}​q_{Lab}​+β_{13}​q_{Cap}​q_{Mat}​+β_{23}​q_{Lab}​q_{Mat}​+ε_i​
\end{gathered}
$$

:::

**✅ Avantages :** 

- La fonction de production quadratique va permettre d'ajouter des termes *quadratiques* et des effets d'*interaction*, rendant la modélisation plus robuste.

**❌ Inconvénients :** 

- L'ajout de termes supplémentaires implique plus de complexité et de coefficients à estimer $(3^2 = 9)$.

```{r}
#| label: quad_prod
#| code-fold: false
quad_prod <- quadFuncEst(
    "qOut",
    c("qCap", "qLab", "qMat"),
    data = apples
)
```

```{r}
#| label: quad_prod_table
#| echo: false
gtgazer(
    quad_prod,
    n_coef = 9,
    coefnames = c("$\\alpha$", "$\\beta_1$", "$\\beta_2$", "$\\beta_3$", "$\\beta_{11}$", "$\\beta_{12}$", "$\\beta_{13}$", "$\\beta_{22}$", "$\\beta_{23}$", "$\\beta_{33}$"),
    description = c(
        "- Constante du modèle",
        "- Coefficient associé à la variable `qCap`",
        "- Coefficient associé à la variable `qLab`",
        "- Coefficient associé à la variable `qMat`",
        "- Coefficient associé à la variable `qCap²`",
        "- Coefficient associé à la variable `qCap×qLab`",
        "- Coefficient associé à la variable `qCap×qMat`",
        "- Coefficient associé à la variable `qLab²`",
        "- Coefficient associé à la variable `qLab×qMat`",
        "- Coefficient associé à la variable `qMat²`"
    ),
    title = "**Fonction de production quadratique**",
    bg_color = bg_color
) |> fmt_number(
    columns = coefficients,
    rows = c(5:9),
    decimals = 5,
    drop_trailing_zeros = TRUE
)
```

```{r}
#| label: quad_prod_metrics
#| echo: false
apples <- apples |> mutate(
    qCap2 = 0.5 * qCap^2,
    qLab2 = 0.5 * qLab^2,
    qMat2 = 0.5 * qMat^2
)

quad_prod_2 <- lm(
    qOut ~ qCap + qLab + qMat +
        qCap2 + qLab2 + qMat2 +
        I(qCap * qLab) + I(qLab * qMat) + I(qMat * qCap),
    data = apples
)

aic_quad_prod <- AIC(quad_prod_2)
bic_quad_prod <- BIC(quad_prod_2)
loglik_quad_prod <- logLik(quad_prod_2)[1]
```

- Le coefficient associé à `qCap` est de 5.27, mais il n'est pas statistiquement significatif, ce qui suggère que la quantité de capital n'a pas une influence significative sur la production totale dans ce modèle.

- Le coefficient associé à `qLab` est de 6.077 avec un niveau de significativité assez faible, ce qui signifie que pour chaque unité supplémentaire de travail utilisée, la production totale augmente en moyenne de 6.077 unités, *toutes choses égales par ailleurs*.

- Le coefficient associé à `qMat` est de 14.303, mais il n'est pas statistiquement significatif, ce qui suggère que la quantité de matériaux n'a pas une influence significative sur la production totale dans ce modèle.

- Le coefficient associé à l'effet d'interaction entre les quantités de capital et de travail (`qCap×qLab`) est négatif et significatif au seuil de 5%. Cela suggère que l'interaction entre ces 2 facteurs a un effet négatif sur la production.

- Le coefficient associé à l'effet d'interaction entre les quantités de tavail et de matériaux (`qLab×qMat`) est positif et significatif au seuil de 1%. Cela suggère que l'interaction entre ces 2 facteurs a un effet positif sur la production.

- Enfin, le coefficient associé à l'effet quadratique des matériaux (`qMat²`) est statistiquement significatif au seuil 5% et possède une valeur négative, ce qui suggère une courbe de rendement d'échelle décroissante pour les matériaux, indiquant que l'augmentation de la quantité de matériaux pourrait initialement augmenter la production, mais à un rythme décroissant.

$R^2_{adj} =$ 0.834 donc 83.4% de la variance de la production totale est expliquée par la variance des variables explicatives. Ce résultat est meilleur que la fonction de production linéaire.

```{r}
#| label: heterosced_investigate_quad
#| echo: false
predicted_qOut <- predict(quad_prod) |>
    as_tibble() |>
    rename(predicted_qOut = value)
qOut <- apples |> select(qOut)

residuals <- resid(quad_prod) |>
    as_tibble() |>
    rename(residuals = value)

bind_cols(qOut, predicted_qOut, residuals) |>
    mutate(diff = predicted_qOut / qOut) |>
    arrange(diff) |>
    gt() |>
    tab_header(title = md("🔎 Comparaison de la **production effective** et de la **production prédite**")) |>
    cols_label(
        qOut = md("$q_{Out}$"),
        predicted_qOut = md("$\\widehat{q_{Out}}$"),
        residuals = md("$\\varepsilon_i$"),
        diff = md("$\\widehat{q_{Out}}/q_{Out}$")
    ) |>
    fmt_number(suffixing = TRUE, n_sigfi = 2) |>
    cols_align("center") |>
    tab_options(
        table.background.color = bg_color
    ) |>
    opt_interactive(use_highlight = TRUE)
```

```{r}
#| label: vif_quad
#| warning: false
#| echo: false
#| fig-align: center
collinearity_quad <- check_collinearity(quad_prod_2, verbose = FALSE) |>
    as_tibble() |>
    mutate(
        Term = case_when(
            Term == "qCap2" ~ "qCap²",
            Term == "qLab2" ~ "qLab²",
            Term == "qMat2" ~ "qMat²",
            Term == "I(qCap * qLab)" ~ "qCap×qLab",
            Term == "I(qLab * qMat)" ~ "qLab×qMat",
            Term == "I(qMat * qCap)" ~ "qMat×qCap",
            .default = as.character(Term)
        )
    )

ggplot(collinearity_quad, aes(x = Term, y = VIF)) +
    geom_point(size = 3.5, color = "darkred") +
    geom_pointrange(aes(ymin = VIF_CI_low, ymax = VIF_CI_high), color = "darkred") +
    geom_rect(aes(xmin = 0, xmax = 10, ymin = 10, ymax = Inf), fill = "red", alpha = 0.01) +
    geom_rect(aes(xmin = 0, xmax = 10, ymin = 5, ymax = 10), fill = "blue", alpha = 0.01) +
    geom_rect(aes(xmin = 0, xmax = 10, ymin = 0, ymax = 5), fill = "green", alpha = 0.01) +
    labs(
        title = "Etude des VIF",
        subtitle = "Pour la fonction de production quadratique",
        x = "",
        y = ""
    )
```

Les valeurs de **VIF** sont ici **extrêmement élevées**. La forme fonctionnelle du modèle avec interactions et effets quadratiques entraîne naturellement ces forts problèmes de multicolinéarité.

```{r}
#| label: posterior_quad
#| fig-align: center
#| echo: false
posterior_predictive_check(quad_prod_2)
```

On semble être dans une situation de **surapprentissage**, en effet le modèle s'ajuste trop par rapport aux données sur lesquelles il a été entrainé, il généralise donc mal et est très sensible au bruit.

#### Rendements d'échelle

Cette fois, pour calculer les rendements d'échelle, il faut vérifier la relation existant entre :

$$
\begin{gathered}
f(\lambda q_{Cap}, \lambda q_{Lab}, \lambda q_{Mat},\\ \lambda q_{Cap}^2, \lambda q_{Lab}^2, \lambda q_{Mat}^2,\\ \lambda q_{Cap}q_{Lab}, \lambda q_{Cap}q_{Mat}, \lambda q_{Lab}q_{Mat})
\end{gathered}
$$ {#eq-scales-1}

et

$$
\begin{gathered}
\lambda \times f(q_{Cap}, q_{Lab}, q_{Mat},\\ q_{Cap}^2, q_{Lab}^2, q_{Mat}^2, \\q_{Cap}q_{Lab}, q_{Cap}q_{Mat}, q_{Lab}q_{Mat})
\end{gathered}
$$ {#eq-scales-2}

::: {.callout-note}

## Note sur les rendements d'échelle

- **Décroissants** si @eq-scales-1 $<$ @eq-scales-2

- **Constants** si @eq-scales-1 $=$ @eq-scales-2

- **Croissants** si @eq-scales-1 $>$ @eq-scales-2

:::

**A VERIFIER**

```{r}
#| label: quad_return_scale
#| echo: false
lambda <- rep(3, 140)

quad_prod_3 <- lm(
    qOut ~ lambda * qCap + lambda * qLab + lambda * qMat +
        qCap2 + qLab2 + qMat2 +
        I(qCap * qLab) + I(qLab * qMat) + I(qMat * qCap),
    data = apples
)

quad_x1 <- predict(quad_prod_2)
quad_x2 <- predict(quad_prod_3)

# quad_x2 / quad_x1
```

#### Productivité marginale des inputs

```{r}
#| label: quad_prod_mp
#| code-fold: false
quad_prod_margProducts <- quadFuncDeriv(
    c("qCap", "qLab", "qMat"),
    data = apples,
    coef = coef(quad_prod),
    coefCov = vcov(quad_prod)
)
```

```{r}
#| label: quad_prod_mp_table
#| echo: false
quad_prod_margProducts |>
    as_tibble() |>
    rowid_to_column() |>
    gt() |>
    cols_label(
        rowid = md("$N$"),
        qCap = md("$MP_{Cap}$"),
        qLab = md("$MP_{Lab}$"),
        qMat = md("$MP_{Mat}$")
    ) |>
    fmt_number(-rowid) |>
    fmt_integer(rowid, pattern = "Producteur {x}") |>
    cols_align("center") |>
    tab_header(
        title = md("**Productivités marginales**"),
        subtitle = md("*Dans le cadre d'une fonction de production `quadratique`*")
    ) |>
    tab_options(
        table.background.color = bg_color
    ) |>
    opt_interactive(use_highlight = TRUE)
```

> Cette fois on remarque qu'il existe des **productivités marginales négatives**. Prenons l'exemple du producteur 1. Si celui-ci décide d'ajouter une unité de capital en maintenant les autres inputs constants (travail et matériaux), alors sa production va diminuer de 3.07 unités.
